【裁判字號】    88,勞上,54
【裁判日期】    890324
【裁判案由】    給付退休金
【裁判全文】
臺灣高等法院民事判決  八十八年度勞上字第五十四號
    上  訴  人    士林紙業股份有限公司
    法定代理人    陳朝傳
    訴訟代理人    張權律師
    複代理人      方文君律師
    被上訴人      乙○○        住台北市○○區○○街十九巷十號五樓
                  甲○○        住台北市○○區○○街二段二三九號三樓
                  丁○○        住台北市○○區○○路三九九巷一弄二五號一樓
    訴訟代理人    詹順發律師
    被上訴人      丙○○        住台北市○○區○○路九三號五樓
右當事人間請求給付退休金事件，上訴人對於中華民國八十八年七月二十二日臺灣士
林地方法院八十八年度勞訴字第九號第一審判決提起上訴，本院判決如左：
    主    文
原判決命士林紙業股份有限公司給付乙○○超過新台幣捌拾伍萬零玖佰零伍元，甲○
○超過新台幣玖拾壹萬壹仟零捌拾貳元，丁○○超過新台幣貳拾陸萬參仟零伍拾捌元
，丙○○超過新台幣肆萬柒仟貳佰壹拾玖元各本息部分及各該部分假執行之宣告，暨
訴訟費用之裁判均廢棄。
右廢棄部分，被上訴人在第一審之訴及假執行之聲請均駁回。
其餘上訴駁回。
第一、二審訴訟費用由上訴人負擔十分之六，餘由被上訴人等負擔。
    事    實
甲、上訴人方面：
壹、聲明：求為判決：
    (一)原判決不利上訴人部分廢棄。
    (二)右廢棄部分，被上訴人在第一審之訴均駁回。
貳、陳述：除與原判決記載相同部分，茲予引用外，並補稱：
一、上訴人於給付員工退休金時，始終認僅「本薪」、「職務加給」及「伙食津貼」
    應計入平均工資，未及於其他項目；惟八十七年十二月間為因應士林廠歇業後員
    工之資遣及退休事宜，特公布士林廠歇業資遣方案及其應遵守事項，為鼓勵員工
    配合資遣不參加抗爭，特定優惠加發「年節獎金」、「績效獎金」、「中夜點心
    費」、「加班費」、「堆高機獎金」、「整理間及複捲機獎金」：：等，即上訴
    人對八十七年十二月份退休之員工加發其他項目之給付，係肇因士林廠歇業所為
    臨時性之權宜措施，以避免引起爭端影響勞資雙方權益，絕非上訴人認平均工資
    之計算應及於其他項目。
二、上訴人發放「年節獎金」之由來，係為感念員工之辛勞，乃於每年年終結算公司
    盈餘後，將公司當年度之盈餘依比例分配予員工，以資勉勵。並在為體恤員工辛
    勞，並順應傳統習俗，乃在三節加發所謂的「豬肉金」，即三節時給予員工加菜
    金，使員工在三節時能享用較豐盛的菜餚。另上訴人公司產業公會要求上訴人將
    年終盈餘分配，比照公務人員端午、中秋、年節加發若干月薪津成例，提前於四
    月、七月、十月及十二月各發放一次，以調節員工之收入。後雖將公司盈餘分配
    更名為「效率獎金」，於年節時發放，並經公司董監聯席會議通過「士林紙業股
    份有限公司發給員工效率獎金及年終獎金辦法」，然仍屬勉勵員工、給予員工恩
    惠之盈餘分配性質。雖使員工每月均能領取其中四分之一數額，然此僅為權宜規
    定，絕非將應給付員工之工資以其他名目規避，此見上訴人公司員工工作規則對
    此預支規定，係規定「得」預支，而非規定「應」預支，及員工薪資袋上均載明
    所預支四分之一金額，係「預支年節獎金」即明。
三、上訴人對於員工平日上班，因代班而延長工時者，發予「平日加班費」，如依排
    班表原屬休假之員工，受其他員工委請而代班，則視同假日加班，另於假日依排
    班表加班或因代班而工作者，均發給「假日加班費」，故員工是否於平日受其他
    員工委請延時工作，或於休假、例假日代班工作並非固定，自非屬勞動基準法（
    下稱勞基法）所定之工資；且退休金是雇主對多年辛勤工作的勞工使其無後顧之
    憂的安養晚年之法定給與，而加班費具有季節性，若將加班費列入工資的話，將
    使加班旺季與淡季之退休金有顯著差異。再者，加班費係原勞動契約之外，經勞
    資雙方重新合意所給與之報酬，自契約精神觀之，應屬另一勞動契約，若將其列
    為原勞動契約之工資內容，以為退休金之計算基準，不但與加班費既有之特殊性
    不符，且產生不公平之情形，易生勞資糾紛。
參、證據：援用原審之立證方法。
乙、被上訴人丙○○方面：經合法通知未於言詞辯論期日到場，亦未提出書狀作何聲
    明及陳述。
丙、被上訴人乙○○、甲○○、丁○○方面：
壹、聲明：求為判決：
    (一)上訴駁回。
    (二)第二審訴訟費用由上訴人負擔。
貳、陳述：除與原判決記載相同部分，茲予引用外，並補稱：
一、從薪資結構論：依上訴人所頒之薪資結構表顯示上訴人薪資在男性方面從國中到
    大學共分五級，女性及未當兵男性則分四級，但其共同結構均列有「本薪」、「
    年節獎金」、「伙食津貼」、「工作競賽獎金」、「中夜點心費」、「加班費」
    等項（若屬領導職務加給或加入消防班另有消防津貼），凡此項目均與被上訴人
    等每月所領薪資之項目相符，自可充分證明上訴人經常性給付之工資絕非僅本薪
    、職務加給、伙食津貼三者。
二、至每年盈餘之「年終獎金」，則屬不定期不定數給與，根本未列在每月薪資單及
    薪資結構表中，惟仍屬勞動對價，且屬經常性給付。
三、按勞基法在七十三年七月三十日公佈，並延續「台灣省工廠工人退休規則」之精
    神，故在第五十五條有退休之規定，惟勞基法施行細則在七十四年二月二十七日
    由內政部公佈後，在施行細則第十條列舉十一款不屬「經常性給與」之項目，無
    異以子法之行政命令變異母法之規定，產生子法超越母法之違法現象，蓋母法既
    未如此具體地區分何者為「經常性給付」，何者「非經常性給付」，此無非要授
    權司法機關依個案的不同做具體彈性的認定，故從勞基法第二條第三款之規定以
    觀，何者為其所指「經常性給付」，應從實質加以認定，而非在其形式名稱。
參、證據：援用原審之立證方法。
    理    由
一、被上訴人丙○○經合法通知未於言詞辯論到場，核無民事訴訟法第三百八十六條
    所列各款情形，爰依上訴人之聲請，由其一造辯論而為判決。
二、本件被上訴人起訴主張：伊等四人均係為上訴人之員工，乙○○自五十九年十一
    月二十六日、甲○○自五十五年九月三十日、丁○○自五十二年十月二十九日、
    丙○○自六十年十月一日起受雇於上訴人，乙○○於八十五年八月五日、林隆德
    於八十三年五月二十四日、丁○○於八十三年五月三十一日、丙○○於八十七年
    七月二日退休，惟上訴人於核算退休金時，僅將本薪、職務加給、伙食津貼計入
    工資，而未將「年節獎金」（原稱為效率獎金）、「中、夜班點心費」（原稱為
    中、夜班津貼）、「生產競賽獎金」（原稱輪休津貼，八十七年一月改成士林績
    效獎金後於八十七年元月後退休者做為退休金基數內容，之前則沒有）、工作競
    賽獎金、消防津貼、加班費及臨時獎金（丙○○部份）等項列入計算，致分別短
    付乙○○一百二十萬七千二百零六元，甲○○一百二十八萬七千零六元，丁○○
    六十八萬零八十元，丙○○三十四萬七千零一元，爰求為命上訴人如數給付及乙
    ○○部分自八十五年八月六日起、甲○○部分自八十三年五月二十五日起、丁○
    ○部分自八十三年六月一日起、丙○○部分自八十七年七月三日起至清償日止按
    年息百分之五計算利息之判決 (原審命上訴人分別給付乙○○一百十三萬三千六
    百六十九元、甲○○一百十三萬三千七百六十五元、丁○○五十九萬零九十五元
    丙○○三十二五千六百七十八元及法定遲延利息，駁回乙○○等四人其餘之訴，
    上訴人就其敗訴部分聲明上訴）。
三、上訴人則以：上開年節獎金，中夜點心費，加班費，消防津貼及其他各項臨時獎
    金，均係公司為改善員工生活，所發給不具經常性之恩惠性給與，非屬工資，不
    應列入平均工資，作為核發被上訴人退休金之計算標準等語，資為抗辯。
四、查被上訴人乙○○、甲○○、丁○○、丙○○主張伊依序自五十九年十一月二十
    六日、五十五年九月三十日、五十二年十月二十九日、六十年十月一日起受雇於
    上訴人，並分別於八十五年八月五日、八十三年五月二十四日、八十三年五月三
    十一日、八十七年七月二日退休，上訴人於核算退休金時，僅將本薪、職務加給
    、伙食津貼計入工資，而未將年節獎金、中夜點心費、消防津貼、加班費、工作
    競賽獎金、臨時獎金等列入平均工資及上訴人計算加班費之標準亦未列入前開年
    節獎金、中夜點心費、工作競賽獎金、消防津貼之事實，為上訴人所不爭，並有
    退休金申訴表、從業員離職證明書、薪資單等為證，自堪信為真實。至被上訴人
    主張計算退休金之基準應包括年節獎金、中夜點心費、加班費、消防津貼、工作
    競賽獎金、臨時獎金等，則為上訴人所否認。
五、按工資謂勞工因工作而獲得之報酬，包括工資、薪金及按計時、計日、計月、計
    件以現金或實物等方式給付之獎金、津貼及其他任何名義之經常性給與，勞基法
    第二條第三款定有明文。又按勞基法前開所規定之經常性給與，係指除同法施行
    細則第十條所規定十一款情形以外之給與，亦經該施行細則明定。故何者給付屬
    工資，重點在於是否為勞工因工作而獲得，屬於經常性給與之報酬，不因其所用
    之形式上名稱而受影響。按，春節、端午節、中秋節給與之節金，乃獎勵、恩惠
    性之給與，非屬勞動之對價，勞基法施行細則第十條第三款明定其非屬工資。查
    上訴人辯稱伊公司原係於每年年終結算公司盈餘後，將公司當年度之盈餘依比例
    分配予員工，嗣至五十六年四月間，員工因公司每年盈餘之分配必須遲至次年股
    東會後始能發清，緩不濟急，乃透過產業公會，要求將年終盈餘分配，比照公務
    人員端午、中秋、年節加發若干月薪津成例，提前於四月、七月、十月及十二月
    各發放一次，以調節員工之收入，俾得及時改善生活，伊乃將盈餘分配更名為效
    率獎金，於年節時發放。嗣至七十六年八月十八日，伊公司經董事會決議將原固
    定之工作效率獎金改為變動工作效率獎金，依公司營運目標之達成率及員工個人
    績效決定工作效率獎金之發給。惟七十七年四月間，上訴人即因員工反應希望每
    月效率獎金固定，以免發生情緒反應等因素，乃應員工之要求同意將效率獎金之
    規定改為年節獎金制度。又上訴人所支付之年節獎金係分別於春節、端午節、中
    秋節各發放一個月之本薪及職務加給，員工雖每月均能領其中四分之一數額，因
    訂立此規定初期，員工借支數額分歧，令會計單位在帳冊登載上不勝其擾，伊始
    再權宜於每月發放薪資時統一發給，俟三節節金發放時，由員工攤還公司等情，
    有產業工會函、上訴人公司發給員工效率獎金及年終獎金辦法、董事會會議紀錄
    、及公司同仁工作規則（本院卷第七七─八八頁）等可證，足見是項給付，確為
    年節獎金，其雖固定發放，且由員工於每月以借支之方式先行領取部分款項，均
    未變更其獎勵、恩惠性給與之性質。又依上述該獎金發放緣由，可知所謂預支云
    云，係預為發放之故，並非員工基於個人實際需要向公司借款，故上訴人公司每
    名員工按月領取是項給付，即與常情無違，被上訴人主張係屬工資，即非可採。
    再者，上訴人公司產業工會函文謂「盈餘分配必須遲至次年股東會後始能清發，
    實感遲暮之憾，懇乞比照公務人員端午、中秋、年節加發若干月薪津成例，將年
    終盈餘分配提前於四月、七月、十月及十二月各發放一次，以調節員工之收入，
    俾得及時改善生活」（本院卷第七七、七八頁），依其上下文意旨觀之，係要求
    將年終盈餘分配提前於四月、七月、十月及十二月各發放一次，並非於原有給付
    外，要求加薪，乙○○等四人擷取函文所稱「比照公務人員端午、中秋、年節加
    發若干月薪津成例」等語，謂此係員工要求加薪，故非恩惠性之給與云云，亦不
    足採。此部分上訴人之辯解，應屬可取。
六、次查上訴人核發被上訴人之中夜點心費，係針對公司三班制之工作制度下，凡值
    中班 (即下午三時至下午十一時)，夜班 (即下午十一時至上午七時)者即行發給
    ，並非就在三班制額外加班時所支付，上訴人雖辯稱中夜點心費係公司體恤輪值
    中、夜班員工之辛勞所給與之恩惠，僅輪值者始發給，非每位員工得一律支領，
    故非勞基法第二條第三款所稱之工資，並為同法施行細則第十條第九款所明文排
    除於工資外之項目云云。然查勞基法施行細則第十條第九款所稱「夜點費」係指
    勞工偶然受領之點心費用，此由同款規定「差旅費、差旅津貼、交際費、夜點費
    及誤餐費」等，均係偶然性之費用，非經常性之給與。而上訴人公司係造紙業，
    工廠之機器二十四小時不停運轉，工人工作時間採三班制，因所工作時間班次不
    同，而領取不同之勞動報酬，即加領定期定額依每班每次之標準計算之夜點費，
    此觀上訴人所公告之薪資結構表（見原審卷第一七五頁）自明，故與前開勞基法
    施行細則規定之夜點費自屬不同，該給付應係勞工於中夜班工作之對價，為經常
    性之給與，自應列為平均工資，此部分上訴人之辯解，即不足採。
七、再查被上訴人等領取之加班費區別為平日加班費及假日加班費（見薪資單記載）
    ，按平日加班費乃係員工於一般工作日工作，因受其他員工委請代班，而延時工
    作者所發放，此為兩造所不爭，惟代班並非固定工作，且依被上訴人領取加班費
    之情形觀之，亦非每人每月均領有平日加班費，足見平日加班費雖屬工作報酬，
    但非確定、經常性，僅於計算勞基法施行前之年資時，依工廠法施行細則第四條
    規定得列計為平均工資。至於假日加班費部分，因上訴人工廠之機器係廿四小時
    不停運轉，工人工作時間採三班制，七天為一輪，如依排班表在七天內遇有例假
    日，則以假日加班計，此業經上訴人陳述在卷（見原審卷第一三一頁），足證三
    班制勞工確因排班關係經常於例假日工作，此觀被上訴人每月均領取數千元至萬
    餘元不等之假日加班費，亦可證明三班制勞工領取之假日加班費，應屬經常性之
    給與。上訴人雖辯稱依排班表原屬休假之員工，如受其他員工委請而代班者，視
    同假日加班，另於因代班而於例假日工作或延時工作者，亦發給假日加班費，員
    工是否於休假、例假日代班工作並非固定云云，然上訴人並未能證明被上訴人四
    人領取之假日加班費，何者係屬代班所得，何者係依排班表工作，自無從因該公
    司員工偶有於例假日請人代班，或委請原休假之其他員工代班之情形，即認被上
    訴人等人領取之假日加班費均非屬經常性之給與，此部分上訴人之辯解，仍不足
    取。
八、至被上訴人丁○○主張上訴人是紙業工廠，對消防安全要求甚嚴，故有消防編組
    ，而參加消防編組仍需教育、訓練等，則教育、訓練仍為「實際任有工作」，其
    領取每月二百元之消防津貼，應屬工作之對價云云。惟查，上訴人因其內部堆置
    紙料，為加強員工於工廠突遇緊急災難之應變能力與防災訓練，乃由自願之員工
    輪流兼任消防委員，分班員、小隊長、隊長等職務，且為鼓勵員工參與，乃每月
    發給擔任不同職務之員工二百至五百不等之報酬，此係一方所為之恩給，難認係
    工作之對價及經常性給與，自不應列入平均工資計算，此部分上訴人之辯解，應
    屬可取。
九、至被上訴人主張所謂「工作競賽獎金」亦列於薪資結構表中，所有員工不論其工
    作績效如何每月均固定領取，且目前本項目自八十七年元月起已改為「士林績效
    獎金」，凡在八十七年元月份以後退休者均發給，亦應計入工資等語。上訴人雖
    抗辯稱是項獎金在內容上兼有交通及宿舍津貼性質，且係依各員工實際業績及出
    缺席情形予以增減，係屬激勵員工努力工作以追求績效之獎勵，非勞工因工作而
    獲得之報酬云云，然查，就前開薪資結構表中，不論係「工作競賽獎金」或日後
    更名之「士林績效獎金」，均為每月固定領取，且不分競賽第一名或最後一名，
    由各廠區按月固定發給，且數額均相同，性質上已成為勞工因工作而獲得之經常
    性報酬，而非偶然性之競賽獎金，自應列入平均工資計算，上訴人所辯，即非可
    採。
十、至被上訴人丙○○主張「臨時獎金」非勞基法施行細則第十條所指之「獎金」，
    仍屬薪資之一部，具有經常性，應列入工資中計算云云。惟查，上訴人之臨時獎
    金制度，係針對複捲作業人員，因不須輪三班制，無中夜點心費之福利，為避免
    複捲作業人員，要求調換至三班制部門，並進而安撫從事複捲之員工，始制定發
    給複捲員工生產效率獎金，則是項金之發給應屬上訴人針對複捲員工之恩惠性
    給與，具有激勵作用，尚難認係勞工因工作所得之報酬，故此部分上訴人之辯解
    ，亦屬可取。
十一、至上訴人另辯稱伊公司於八十二年八月十三日，將工作規則呈送主管機關核備
      ，並於事業場所內公告，印發各勞工周知。其中第四章第一節工資部分載明「
      第二十九條：本公司員工工資由勞雇雙方依政府規定現行基本工資辦法標準以
      上給付，由勞雇雙方議定之，：：：非經常性給與項目如左：(1)包括各項年節
      給與之節金、競賽獎金、夜點費、年終獎金。(2)其他依勞基法施行細則第十條
      所規定之非經常性給與」。就何者為工資之內涵及非經常性給與之項目，已詳
      為規定，對勞資雙方自應有拘束力云云；惟按，工作規則，違反法令之強制或
      禁止規定或其他有關該事業適用之團體協約規定者，無效，勞基法第七十一條
      定有明文。而依同法第一條第二項規定，雇主與勞工所訂勞動條件，不得低於
      本法所定之最低標準；其第二條第三、四款並就工資及核計退休金之平均工資
      定義予以規範，同法第五十五條則就退休金之之給與標準予以明定，則雇主自
      不得以工作規則變更勞工因退休所可獲得之最低保障，否則即屬違反勞基法第
      一條第二項之強制規定，該工作規則縱經主管機關核備，或由雇主公告，亦屬
      無效。上訴人所爭執之中夜點心費、加班費，依前所述實質上均應計入平均工
      資之範疇，尚不得以工作規則予以排除，此部分上訴人之辯解自無足取。又上
      訴人於八十七年十二月間為因應士林廠歇業後員工之資遣及退休事宜，為鼓勵
      員工配合資遣不參加抗爭，而加發年節獎金、績效獎金、中夜點心費、加班費
      、堆高機獎金、整理間及複捲機獎金：：等，此有上訴人所提出之公告在卷（
      見本院卷第一五四頁），足証上訴人係為該特定目的而為給付，並非屬給付慣
      例或承認將所有給付均列入平均工資計算。
十二、按勞工工作年資自受雇之日起算，適用本法前之工作年資，其資遺費及退休金
      給與標準，依其當時應適用之法令規定計算。當時無法令可資適用者，依各該
      事業單位自訂之規定或勞雇雙方之協商計算之。適用本法後之工作年資，其資
      遺費與退休金給與標準，依第十七條及五十五條規定計算，八十七年五月十三
      日修正公布之勞基法第八十四條之二定有明文。查勞基法係於七十三年七月三
      十日施行，同年八月一日生效，被上訴人四人均係於勞基法施行前任職於上訴
      人公司，並於該法施行後退休。再查上訴人公司係以機器造紙之工廠，被上訴
      人為其雇用之勞工，應分屬於工廠法施行細則所稱之工廠、工人。從而有關被
      上訴人工資之認定，於勞基法施行前部分，應依工廠工人退休規則第十條第二
      項規定，應適用工廠法施行細則第四條規定；至勞基法施行後，則應適用勞基
      法第二條第三款規定。又按工廠法施行細則第四條規定「本法所稱之工資係指
      工人因工作而獲得之報酬。不論以工資、薪金、津貼、金或其他任何名義按
      計時、計日、計月、計件給與者均屬之」。故凡因工作獲得之報酬均屬之。與
      勞基法第二條第三款之規定，工資之認定，應以勞工因工作而獲得之報酬，且
      屬屬經常性之給與屬之，大致相同。本件被上訴人四人於勞基法施行前後之計
      算退休金基數，均如原審起訴狀附表所載，且為上訴人所未爭執，則依前所述
      ，有關被上訴人四人領取之薪資，其中夜點心費、加班費、工作競賽獎金均屬
      工廠法施行細則第四條所定之工資；而年節獎金、消防津貼、臨時獎金因不具
      經常性，與勞基法第二條第三款所稱之工資定義不符，應予剔除外，其餘各項
      亦屬勞基法所稱之工資。次按，「工人工作年資滿十五年者，應由工廠給與三
      十個基數之退休金，工作年資超過十五年者，每逾一年增給半個基數之退休金
      ，其賸餘年資滿半年者以一年計算，未滿半年者不計，合計最高以三十五個基
      數為限」，「勞工工作年資，每滿一年給與二個基數，但超過十五年之工作年
      資，每滿一年給與一個基數，最高總數以四十五個基數為限，未滿半年者以半
      年計，滿半年者以一年計」，工廠工人退休規則第九條第一款、勞基法第五十
      五條第一項第一款分別定有明文；又所謂退休金基數之標準，於適用工廠工人
      退休規則時，其係按月支薪者，以核准退休前三個月之平均工資所得為準；適
      用勞基法時，應以平均工資即事由發生之當日前六個月內所得工資總額除以該
      期間之總日數所得之金額為據，此觀工廠工人退休規則第十條第一項第一款、
      勞基法第五十五條第二項、第二條第四款規定自明。乙○○於八十五年八月五
      日退休，甲○○於八十三年五月二十三日退休，丁○○於八十三年五月三十一
      日退休，丙○○於八十七年七月二日退休，各自工作終止日回溯算至六個月，
      依卷內薪資表之記載，其工資應各如附表一、二、三、四所示；依上開工廠工
      人退休規則、及勞基法規定之年資計算，乙○○、甲○○、丁○○、丙○○依
      其年資各得領取退休金分別為二百十三萬八千三百八十一元、一百八十五萬三
      千一百三十二元、一百五十萬三千六百零八元、一百二十萬零三十八元（計算
      方式詳如附表一、二、三、四之說明），扣除上訴人已給付乙○○一百二十八
      萬七千四百七十六元、甲○○九十四萬二千零五十元、丁○○一百二十四萬零
      五百五十元、丙○○一百一十五萬二千八百一十九元，故上訴人尚短付乙○○
      八十五萬零九百零五元，甲○○九十一萬一千零八十二元，丁○○二十六萬三
      千零五十八元，丙○○四萬七千二百十九元。
十三、綜上所述，被上訴人乙○○、甲○○、丁○○、丙○○主張上訴人應給付退休
      金依序為八十五萬零九百零五元、九十一萬一千零八十二元、二十六萬三千零
      五十八元、四萬七千二百十九元，及分別依序自八十五年八月六日、八十三年
      五月二十五日、八十三年六月一日、八十七年七月三日起至清償日止，按年息
      百分之五計算之利息，應予准許，逾此部分之請求，不應准許。原審就上開應
      予准許部分，所為上訴人敗訴之判決，並無不合，上訴論旨指摘原判決此部分
      不當，求予廢棄改判，為無理由，至原審就超過上開應予准許部分，所為上訴
      人敗訴之判決，尚有未洽，上訴論旨指摘原判決此部分不當，求予廢棄改判，
      為有理由。
據上論結，本件上訴為一部有理由，一部無理由，依民事訴訟法第四百五十條、第四
百四十九條第一項、第四百六十三條、第三百八十五條第一項前段、第七十九條但書
、第八十五條第一項前段，判決如主文。
中      華      民      國    八十九    年      三      月    二十四    日
                              民事第四庭
                                  審判長法  官  李  瓊  蔭
                                        法  官  楊  豐  卿
                                        法  官  張      蘭
右正本係照原本作成。
上訴人如不服本判決，應於收受送達後二十日內向本院提出上訴書狀，其未表明上訴
理由者，應於提出上訴後二十日內向本院補提理由書狀（均須按他造當事人之人數附
繕本）上訴時應提出委任律師或具有律師資格之人之委任狀；委任有律師資格者，另
應附具律師及格證書及釋明委任人與受任人有民事訴訟法第四百六十六條之一第一項
但書或第二項（詳附註）所定關係之釋明文書影本。
中      華      民      國    八十九    年      三      月    二十八    日
                                        書記官  應  瑞  霞
附註：
民事訴訟法第四百六十六條之一（第一項、第二項）：
對於第二審判決上訴，上訴人應委任律師為訴訟代理人。但上訴人或其法定代理人具
有律師資格者，不在此限。
上訴人之配偶、三親等內之血親、二親等內之姻親，或上訴人為法人、中央或地方機
關時，其所屬專任人員具有律師資格並經法院認為適當者，亦得為第三審訴訟代理人
。
 附表一：乙○○部分
┌──────┬────┬────┬────┬────┬────┬────┐
│            │八五年二│三月份  │四月份  │ 五月份 │ 六月份 │ 七月份 │
│            │月    份│        │        │        │        │        │
├──────┼────┼────┼────┼────┼────┼────┤
│本        薪│25900   │25900   │25900   │25900   │ 25900  │25900   │
├──────┼────┼────┼────┼────┼────┼────┤
│職 務 加 給 │3200    │3200    │3200    │3200    │3200    │3200    │
├──────┼────┼────┼────┼────┼────┼────┤
│伙 食 津 貼 │1800    │1800    │1800    │1800    │1800    │1800    │
├──────┼────┼────┼────┼────┼────┼────┤
│中夜點心費  │4720    │6400    │5920    │6240    │6240    │6240    │
├──────┼────┼────┼────┼────┼────┼────┤
│工作競賽獎金│5500    │5500    │ 5500   │ 5500   │ 5500   │5500    │
├──────┼────┼────┼────┼────┼────┼────┤
│加   班   費│4215    │8256    │9897    │11961   │8256    │8256    │
├──────┼────┼────┼────┼────┼────┼────┤
│合        計│45335   │51056   │52217   │54601   │50896   │50896   │
├──────┴────┴────┴────┴────┴────┴────┤
│（應給付退休金額）-（士紙公司給付金額）=（應補差額）                    │
└────────────────────────────────────┘
 (一)乙○○適用臺灣省工廠工人退休規則之平均工資 (即退休前三個月之平均工資)為
   五萬二千一百三十一元，退休基數為二十八個，此部分得領取之退休金為一百四
   十五萬九千六百六十八元（計算式為：54601＋50896＋50896＝156393；156393÷
   3 ＝52131；52131×28＝0000000
 (二)適用勞動基準法之平均工資 (即退休前六個月之平均工資)為五萬零二百七十五元
   ｛45335＋51056＋52217＋54601＋50896＋50896＝305001；305001÷182（31＋30
   ＋31＋30＋31＋29）×30＝50275，元以下四捨五入，下同｝，退休基數為十三點
   五個，得請求之退休金為六十七萬八千七百一十三元（50275×13.5＝678713  ）
   。是故，乙○○應領之退休金應為二百一十三萬八千三百八十一元（0000000＋
   678713＝0000000），扣除其已領得之一百二十八萬七千四百七十六元後，上訴人
   尚應再給付八十五萬零九百零五元。
   附表二：甲○○部分
┌──────┬────┬────┬────┬────┬────┬────┐
│            │八二年十│八三年一│二月份  │ 三月份 │ 四月份 │ 五月份 │
│            │二 月 份│月   份 │        │        │        │        │
├──────┼────┼────┼────┼────┼────┼────┤
│本        薪│18500   │18500   │18500   │18500   │ 18500  │18500   │
├──────┼────┼────┼────┼────┼────┼────┤
│職 務 加 給 │2400    │2400    │2400    │2400    │2400    │2400    │
├──────┼────┼────┼────┼────┼────┼────┤
│伙 食 津 貼 │1800    │1800    │1800    │1800    │1800    │1800    │
├──────┼────┼────┼────┼────┼────┼────┤
│中夜點心費  │4720    │9185    │5800    │7040    │4960    │4640    │
├──────┼────┼────┼────┼────┼────┼────┤
│工作競賽獎金│5500    │5500    │ 5500   │ 5500   │ 5500   │5500    │
├──────┼────┼────┼────┼────┼────┼────┤
│加   班   費│5672    │14839   │12664   │9314    │15005   │10563   │
├──────┼────┼────┼────┼────┼────┼────┤
│合        計│38592   │52224   │46664   │44554   │48165   │39703   │
├──────┴────┴────┴────┴────┴────┴────┤
│（應給付退休金額）-（士紙公司給付金額）=（應補差額）                    │
└────────────────────────────────────┘
(一)甲○○適用臺灣省工廠工人退休規則之平均工資  (即退休前三個月之平均工資)為
  四萬四千一百四十一元，退休基數為三十一點五個，此部分得領取之退休金為一百
  三十九萬零四百四十二元｛（44554＋48165＋39703）÷3＝44141；44141×31.5＝
  0000000｝
(二)適用勞動基準法之平均工資  (即退休前六個月之平均工資)為四萬六千二百六十九
  元｛（38592＋52224＋46664＋44554＋48165＋39703）÷175（24＋30＋31＋28＋
  31 ＋31）×30＝46269｝，退休基數為十個，得請求之退休金為四十六萬二千六百
  九十元（46269×10＝462690）。是故，甲○○應領之退休金應為一百八十五萬三
  千一百三十二元（0000000＋462690＝0000000），扣除其已領得之九十四萬二千零
  五十元後，上訴人尚應再給付九十一萬一千零八十二元。
   附表三：丁○○部分
┌──────┬────┬────┬────┬────┬────┬────┐
│            │八二年十│八三年一│二月份  │ 三月份 │ 四月份 │ 五月份 │
│            │二 月 份│月   份 │        │        │        │        │
├──────┼────┼────┼────┼────┼────┼────┤
│本        薪│22250   │22250   │22250   │21879   │22250   │22250   │
├──────┼────┼────┼────┼────┼────┼────┤
│職 務 加 給 │4800    │4800    │4800    │4800    │4800    │4800    │
├──────┼────┼────┼────┼────┼────┼────┤
│伙 食 津 貼 │1800    │1800    │1800    │1800    │1800    │1800    │
├──────┼────┼────┼────┼────┼────┼────┤
│中夜點心費  │4720    │9185    │5800    │7040    │4960    │4640    │
├──────┼────┼────┼────┼────┼────┼────┤
│工作競賽獎金│5500    │5500    │ 5500   │ 5500   │ 5500   │5500    │
├──────┼────┼────┼────┼────┼────┼────┤
│加   班   費│0       │2580    │720     │1350    │720     │270     │
├──────┼────┼────┼────┼────┼────┼────┤
│合        計│34350   │36930   │35070   │35329   │35070   │34620   │
├──────┴────┴────┴────┴────┴────┴────┤
│（應給付退休金額）-（士紙公司給付金額）=（應補差額）                    │
└────────────────────────────────────┘
  (一)丁○○適用臺灣省工廠工人退休規則之平均工資  (即退休前三個月之平均工資)
    為三萬五千零六元，退休基數為三十三個，此部分得領取之退休金為一百一十五
    萬五千一百九十八元｛計算式：（35329＋35070＋34620）÷3＝35006；35006×
    33 ＝0000000｝
  (二)適用勞動基準法之平均工資  (即退休前六個月之平均工資)為三萬四千八百四十
    一元，退休基數為十個，得請求之退休金為三十四萬八千四百一十元｛（34350
    ＋36930＋35070＋35329＋35070＋34620）÷182（31＋30＋31＋28＋31＋31）×
    30  ＝34841；34841×10＝348410｝。是故，丁○○應領之退休金應為一百五十
    萬三千六百零八元（0000000＋348410＝0000000），扣除其已領得之一百二十四
    萬零五百五十元後，上訴人尚應再給付二十六萬三千零五十八元。
    附表四：丙○○部分
 ┌──────┬────┬────┬────┬────┬────┬────┐
 │            │八七年一│二 月份 │三月份  │ 四月份 │ 五月份 │ 六月份 │
 │            │ 月 份  │        │        │        │        │        │
 ├──────┼────┼────┼────┼────┼────┼────┤
 │本        薪│20275   │20275   │20275   │20275   │20275   │20275   │
 ├──────┼────┼────┼────┼────┼────┼────┤
 │職 務 加 給 │0       │0       │0       │0       │0       │0       │
 ├──────┼────┼────┼────┼────┼────┼────┤
 │伙 食 津 貼 │1785    │1800    │1800    │1800    │1800    │1800    │
 ├──────┼────┼────┼────┼────┼────┼────┤
 │中夜點心費  │1200    │720     │240     │0       │240     │0       │
 ├──────┼────┼────┼────┼────┼────┼────┤
 │士林績效獎金│5500    │5500    │ 5500   │ 5500   │ 5500   │5500    │
 ├──────┼────┼────┼────┼────┼────┼────┤
 │加   班   費│5152    │2208    │1472    │0       │1104    │0       │
 ├──────┼────┼────┼────┼────┼────┼────┤
 │合        計│33912   │30503   │29287   │27575   │28919   │27575   │
 ├──────┴────┴────┴────┴────┴────┴────┤
 │（應給付退休金額）-（士紙公司給付金額）=（應補差額）                    │
 └────────────────────────────────────┘
(一)丙○○適用臺灣省工廠工人退休規則之平均工資  (即退休前三個月之平均工資)為
  二萬八千零二十三元，退休基數為二十六個，此部分得領取之退休金為七十二萬八
  千五百九十八元｛計算式：（27575＋28919＋27575）÷3＝28023；28023×26＝
  728598｝
(二)適用勞動基準法之平均工資  (即退休前六個月之平均工資)為二萬九千四百六十五
  元，退休基數為十六個，得請求之退休金為四十七萬一千四百四十元｛（33912＋
  30503＋29287＋27575＋28919＋27575）÷181（30＋31＋30＋31＋28＋31）×30
  ＝29465；29465×16＝471446｝。是故，丙○○應領之退休金應為一百二十萬零三
  十八元（728598＋471440＝0000000），扣除其已領得之一百十五萬二千八百十九
  元後，上訴人尚應再給付四萬七千二百一十九元。


司法院資訊處製作；財團法人民間司法改革基金會備份。
